臺灣臺北地方法院民事判決　　　　　　 95年度重訴字第649號
原　　　告　甲○
訴訟代理人　吳玲華律師
　　　　　　林士祺律師
被　　　告　丙○○　　原住台北市○○街26號7樓
　　　　　　　　　　　（現於另案臺灣花蓮監獄執行中）
訴訟代理人　陳崇善律師
複代理人　　陳泰源律師
被　　　告　乙○○
訴訟代理人　戴雅韻律師
上列當事人間損害賠償事件，本院於中華民國96年12月10日言詞
辯論終結，判決如下：
    主  文
原告之訴及其假執行之聲請均駁回。
訴訟費用由原告負擔。
    事實及理由
甲、程序部分
一、按訴狀送達後，原告不得將原訴為變更或追加他訴，但請求
    之基礎事實同一者，不在此限，民事訴訟法第255條第1項第
    2款定有明文。查，原告於民國95年5月23日民事起訴狀中原
    載聲明第1項為：被告丙○○應給付原告新台幣（下同）7,8
    40,990元，暨本訴狀繕本送達翌日起至清償日止，按年息5
    ％計算之利息；被告乙○○應給付原告7,840,990元，暨本
    訴狀繕本送達翌日起至清償日止，按年息5％計算之利息。
    如其中一被告已履行給付，他被告於該給付範圍內，免給付
    義務。嗣於96年10月22日民事準備(四)狀將原聲明第1項變更
    為：丙○○、乙○○應連帶給付原告7,840,990元，暨自本
    訴狀繕本送達翌日起至清償日止，按年息5％計算之利息。
    核原告所為變更原聲明第1項部分，乃本於同一損害賠償之
    事實而來，而訴訟及證據資料，在相當程度範圍內有一體性
    ，可互相援用，進而解決兩造間之紛爭，其請求之基礎事實
    同一，按諸上揭規定及說明，核無不可，應予准許。
二、本件被告乙○○經合法通知，未於最後言詞辯論期日到場，
    核無民事訴訟法第386條所列各款情形，爰依原告之聲請，
    由其一造辯論而為判決。
乙、實體部分
一、原告主張：伊與丙○○、乙○○及訴外人曾黃麗真、何秉澄
    約定共同集資由曾黃麗真及何秉澄各出資3分之1；丙○○與
    伊各出資6分之1，於92年11月6日以曾黃麗真名義投標本院
    91年度民執辛字第9696號所拍賣之坐落台北市○○區○○段
    6小段274地號之土地、門牌號碼為台北市中山區○○○路○
    段226巷32號1、2、4、5、6、7、8、9樓暨地下室公共設施
    、停車位（以下合稱系爭房屋），並以總價1億2,588萬元得
    標，伊並於92年11月6日及同年11月17日依丙○○之指示將
    當初約定出資之金額750萬元以現金及匯款方式交付丙○○
    。詎料，於伊會算明細後發覺伊超付1,961,862元，經向丙
    ○○催討後，丙○○方於93年10間將系爭房屋之1樓部分移
    轉予伊。於伊取得系爭房屋1樓後，丙○○於未經伊同意下
    ，竟私自將系爭房屋1樓通謀移轉至乙○○名下，並另向訴
    外人聯邦商業銀行股份有限公司（下稱聯邦商銀）轉貸款2,
    700萬元，扣除丙○○轉貸清償訴外人新竹國際商業銀行股
    份有限公司（下稱新竹國際商銀）之貸款金額19,447,700元
    ，已逾越前約定伊應分擔之銀行貸款範圍，總計造成伊損害
    7,552,300元。丙○○既受任為伊處理共同集資參與曾黃麗
    真向本院投標系爭房屋之收受資金及分配之情事，則伊與丙
    ○○間之關係亦有委任及合夥或隱名合夥之混合性質法律關
    係；另乙○○與丙○○之間既無買賣關係存在，竟彼此互相
    串謀製作虛偽不實之買賣契約，於乙○○未支付任何價金之
    情形下將系爭房屋1樓移轉與乙○○，並向聯邦商銀貸款2,7
    00萬元，致伊受有損害，為此依民法第227、541、542、544
    、697、701、707、709、179及第184條請求丙○○返還其未
    依債務本旨為完全給付而造成伊之損害及增貸之不當得利，
    暨乙○○因與丙○○合謀使伊與丙○○之間債務之全部陷入
    不能履行之侵權行為損害賠償。又本件原告與丙○○之合夥
    關係中，各應出資金額為5,538,139元，但原告已出資750萬
    元，故丙○○應再給付原告1,961,862元。另原告否認以價
    金4,500萬元或3,450萬元向乙○○買受系爭1樓房地，系爭1
    樓房地應以93年3月間聯邦商銀鑑價金額33,821,899元計算
    其價值，丙○○出售系爭第1、2樓房地，兩造應得利潤為
    20,544,000元，各分2分之1後為10,272,000元，若將1樓分
    別計算，則原告分得1樓可獲得之利潤為8,836,060.5元，丙
    ○○獲利已比原告高出2,856,734.5元，而丙○○取得2樓房
    地可得利潤為17,230,934元，再加上其對原告主張原告應付
    之7,989,805元及已取得1樓增貸之款項7,552,300元，丙○
    ○可取得之利潤高達32,773,039元，原告僅就其中7,840,99
    0元部分（計算式：7,552,300＋288,690＝7,840,990元部分
    ）請求被告連帶賠償，並聲明：(一)被告丙○○、乙○○應連
    帶給付原告7,840,990元暨自本訴狀繕本送達翌日起至清償
    日止，按年息5％計算之利息；(二)被告丙○○應給付原告1,
    961,862元，暨自本訴狀繕本送達翌日起至清償日止，按年
    息5％計算之利息；(三)願供擔保，請准宣告假執行。
二、被告丙○○則以下列情詞置辯：其與原告間實際上係屬共同
    投資關係，嗣後原告因取得系爭房屋1樓，其與原告間之損
    益分配應進行結算方能得知。且原告係於系爭房屋得標後方
    參與部分之投資，當時其要求原告需出資750萬元之現金，
    而其為勞務出資，毋庸現金出資方同意原告參與，因此在原
    告保留系爭房屋1樓之情況下，投資結算後針對剩餘分配之
    部分原告仍應給付其525萬元及原告取得系爭房屋1樓使用收
    益之對價半數予其；原告復自承本案係合夥或隱名合夥之法
    律關係，應先選認清算人進行清算程序確定盈虧後，方得起
    訴請求返還出資及應受分配利益成數，在未經清算程序前，
    原告主張其就合夥事業之處理有侵權行為及債務不履行之情
    事即屬無據，並聲明：(一)原告之訴駁回；(二)如受不利之判決
    ，被告願供擔保，請准宣告免為假執行。
三、被告乙○○未於最後言詞辯論期日到庭，據其之前所為之聲
    明、陳述略以：原告就其與丙○○間通謀虛偽意思表示而共
    同侵害原告之債權部分未負舉證之責任，且其與丙○○間就
    系爭房屋1樓之買賣確有訂立買賣契約等語資為抗辯，並聲
    明：(一)原告之訴駁回；(二)如受不利之判決，被告願供擔保，
    請准宣告免為假執行。
四、兩造不爭執之事項
（一）原告與丙○○、乙○○、曾黃麗真、何秉澄共同集資由曾
      黃麗真及何秉澄各出資3分之1；丙○○與原告各出資6分
      之1，於92年11月6日以曾黃麗真名義投標本院91年度民執
      辛字第9696號所拍賣之系爭房屋，並以總價1億2,588萬元
      得標。
（二）系爭房屋得標後先登記於曾黃麗真名下，惟就系爭房屋1
      樓部分分配予丙○○，再由丙○○於93年10月26日將系爭
      房屋1樓移轉登記予原告。
（三）原告曾以丙○○、乙○○及林挺立為被告向台北地方法院
      檢察署（下稱台北地檢署）提起詐欺告訴，經本院檢察署
      於96年3月30日以95年度偵續字第333號及95年度偵字第15
      175號處分書以罪嫌不足為不起訴處分。經原告提起再議
      後，經台灣高等法院檢察署檢察長發回續行偵查，復經台
      北地檢署以96年度偵續一字第156號為不起訴處分。
五、兩造之爭點及論述：
    原告主張被告與林挺立明知系爭第1、2樓房屋為原告與丙○
    ○共有之合夥財產，未得原告同意不能擅自處分，卻擅自處
    分以成立假買賣方式向銀行或保險公司辦理增額貸款，造成
    原告財產上之損害，被告應負擔共同侵權行為之連帶賠償責
    任。如乙○○非侵權行為人則其與丙○○間並無就1樓房地
    為買賣行為，自無權利取得1樓所有權，亦無權利持1樓房地
    向銀行貸款，所得之7,552,300元部分無法律上原因，應負
    擔返還責任，至於丙○○尚應給付原告之出資款1,961,862
    元等情，為被告所否認，並以前揭情詞置辯。故本件之爭點
    厥為：(一)被告是否有權所稱共同侵權行為而造成其財產上之
    損害；(二)乙○○是否無法律上原因獲有利益；(三)原告是否得
    依據合夥之法律關係，訴請丙○○給付出資款部分。現析述
    如后：
（一）被告是否有原告所稱之共同侵權行為之情事：
      按因故意或過失，不法侵害他人之權利者，負損害賠償責
      任。故意以背於善良風俗之方法，加損害於他人者亦同。
      違反保護他人之法律，致生損害於他人者，負賠償責任。
      但能證明其行為無過失者，不在此限。又數人共同不法侵
      害他人之權利者，連帶負損害賠償責任﹔不能知其中孰為
      加害人者，亦同。造意人及幫助人，視為共同行為人。民
      法第185條定有明文。原告主張丙○○未經其同意，即將
      本件房地樓出售予乙○○，並轉向聯邦商銀貸款2,700萬
      元，關於較原先貸款增貸之部分，侵害其所受之損害。經
      查：
    1.丙○○雖於刑事偵查中坦承原告不知道本件房地1樓係出
      售予乙○○，亦辯稱伊與原告協議由原告分得1樓後，因1
      樓面積較大，如由原告取得所有權，原告尚須再予補貼，
      原告因另有考量而未同意，伊乃將本件房地1樓轉賣林挺
      立等語。丙○○之辯詞雖與原告之陳述不同，然原告在偵
      查中於95年7月13日庭訊時，曾當庭陳述：「.. 我跟丙○
      ○說誰要買都可以.. 」等語，是原告於庭訊時，曾親口
      坦承與丙○○對於出售本件房第1樓已有共識，而合夥人
      決議將合夥財產出賣後獲得利潤，亦非異常，是可認原告
      對於出賣本件房地1樓部分應為知情，僅丙○○於出售時
      ，未告知原告買受人及契約細節。
    2.丙○○出售本件房地1樓既經原告之同意，則原告即應與
      丙○○共負此投資操作之盈虧結果，自難僅以原告事後否
      認知情，並受有損失乙節，即據以認定原告丙○○此出售
      行為與應負之任務有違背之處，而應負擔侵權行為損害賠
      償責任。
    3.而被告等人由被告乙○○取得本件房地1樓之所有權後，
      雖據以向聯邦商銀貸款2,700萬元，然此屬乙○○對於自
      己財產之處分，原告本難置喙，縱事後因乙○○無法給付
      價款，而由原告向乙○○價購本件房地1樓並移轉所有權
      ，然此為原告所要求並同意。而相關不動產之抵押權狀態
      ，又非機密或隱匿資料，原告自可向地政機關查詢得知，
      原告如不同意本件房地1樓之抵押權擔保貸款達2,700萬元
      之譜，自可拒絕移轉或登記為本件房地1樓之所有權，卻
      仍明知貸款達2,700萬元之際，仍辦理移轉登記而取得本
      件房地1樓之所有權，顯然原告對於抵押權擔保貸款達2,7
      00萬元並無意見，原告徒以前手之抵押權狀態為據，主張
      因其買受本件房地1樓之所有權部分，有增貸之情形，致
      其受有損害，亦屬無稽。況本件房地1樓於93年3月26日經
      鑑價後之價值為33,821,899元，此有不動產鑑估報告書附
      於前開所調取之申請貸款資料內可查。原告至今僅支付75
      0萬元，名下卻擁有價值達33,821,899元之不動產，本應
      依據與丙○○間之合夥關係，結算雙方之權利義務關係，
      自難僅因本件房地1樓第二次貸款數字較原第一次貸款金
      額為高，遽認定原告其受有損害。
（二）乙○○是否無法律上原因獲有利益部分：
      原告雖指稱被告偽冒曾黃麗真之簽名，簽署本件房地之買
      賣契約，再以此不實買賣契約向該管地政機關申請辦理所
      有人變更登記，故乙○○因本件向聯邦商銀貸款之結果，
      受有利益，應負擔不當得利返還責任。然查：
    1.本件房地係由丙○○與曾黃麗真、何秉澄2人約定共同出
      資購買，並約定所有權人登記為曾黃麗真，嗣後丙○○及
      曾黃麗真、何秉澄3人約定由丙○○取得本件房地1樓、2
      樓之所有權，曾黃麗真取得4、5、6樓所有權，何秉澄則
      取得7、8樓（含頂樓）所有權乙節，為兩造所不爭執，故
      曾黃麗真係因與丙○○及何秉澄間之法律關係而登記為本
      件房地1樓、2樓及7、8樓（含頂樓）之所有權人，丙○○
      及何秉澄方為本件房地1樓、2樓及7、8樓（含頂樓）之處
      分權人，應可認定。曾黃麗真於刑事偵查中既證述本件房
      地1樓、2樓既由丙○○取得處分權利，則於丙○○決定出
      售予乙○○時，即提供印鑑及證件資料供被告等辦理過戶
      ，並無意見等語。從而，原告稱被告3人偽造曾黃麗真之
      名義簽署買賣契約云云，即屬無稽。
    2.本件房地1樓為曾黃麗真為登記之所有權人，而丙○○與
      曾黃麗真間因合夥之法律關係而由丙○○為本件房地1樓
      之實際處分權人，已如前述。今被告丙○○同意出售予乙
      ○○，曾黃麗真因與被告丙○○間之合夥法律關係而與乙
      ○○簽訂買賣契約，並無違法之情事，亦難驟認該買賣契
      約有何虛假不實之處，否則原告又如何與乙○○簽訂買賣
      契約，而自乙○○處取得本件房地1樓之所有權限。
    3.另訴外人處理被告曾黃麗真與乙○○買賣契約及不動產登
      記之代書李永楨亦於刑事偵查中證稱，當時辦理不動產移
      轉登記，係因與聯邦商銀雙和分行有合作關係，透過該行
      襄理吳逸賢告知要辦裡貸款並順便辦理過戶，在辦理不動
      產移轉及抵押權設定過程當中，有見過曾黃麗真，惟買方
      乙○○在香港，因此沒有見過，均委由其小舅子即林挺立
      全權代為處理，而曾黃麗真看起來是一位很謹慎的人，因
      為其要親自蓋用印鑑章，而沒有交給被告林挺立等語。而
      聯邦商銀雙和分行襄理吳逸賢亦於刑事偵查中證稱：林挺
      立到銀行洽商借款，經提供系爭房地1樓鑑價後之金額為
      3,382萬多元，後來辦理對保時，有看到買賣私契影本，
      也有看到乙○○，其平日在香港工作，因有意回臺灣居住
      所以要回買房子，貸款總金額共為2,600萬元，經代償原
      向新竹國際商銀貸款之1,900萬元之後尚剩餘700萬元等語
      。另乙○○之父親彭武臺及母親黃瑞亭均於刑事偵查中證
      述：其子乙○○有帶其至建國北路2段看房子，說要買這
      間房子，且有說要給他們房間住，但後來並不清楚是否確
      實有買下等語。復參酌本院調取聯邦商銀雙和分行之申請
      貸款資料，其中之徵信資料、不動產鑑估報告書與貸款申
      請等相關資料均已齊備，並附有曾黃麗真與乙○○所簽訂
      之土地房屋買賣契約書可參（見本院卷第2宗第6至30頁）
      。綜上，此買賣行為實無任何虛偽之情形，原告空言指控
      曾黃麗真與乙○○間之買賣契約為不實買賣，尚難驟採。
      從而，原告主張依據不當得利之法律關係，請求乙○○給
      付因不實買賣所增貸之款項，亦屬無據。
（三）關於原告是否得訴請丙○○返還出資款部分：
      按合夥解散後，應先經清算程序，合夥財產於清算完畢，
      清償合夥債務或劃出必需數額後，始能就賸餘財產返還各
      合夥人之出資及應受分配利益之成數，在未經清算終結確
      定盈虧以前，自不得就原來出資為全部返還之請求，最高
      法院53年台上字第203號判例著有明文可參。又隱名合夥
      契約如因目的事業已完成或不能完成而終止時，出名營業
      人應返還隱名合夥人之出資及給與其應得之利益。此觀民
      法第708條第3款、第709規定自明。而隱名合夥契約之出
      名營業人究應給付隱名合夥人利益若干，自須依民法第70
      1條準用同法第694條規定經由合夥人全體或由其所選任之
      清算人清算後始可確定。最高法院76年度台上字第1647號
      裁判亦同此見解，可資參照。原告計算丙○○應給付原告
      之出資款1,961,862元部分，係以計算雙方間所支付之「
      投標押標金、補現金、銀行管理費」、「相關管理費用及
      共同投資之銀行貸款利息算至93年6月3日止之費用」、「
      須補貼何秉澄7、8樓之差額1,610,000元」得出原告與丙
      ○○每人應分擔金額為5,538,139元，原告既已出資750
      萬元而多付1,961,862元，丙○○就此部分之款項應負返
      還責任。原告雖主張丙○○於93年11月1日偕同訴外人林
      美利至原告店內與原告對帳，丙○○並當場將1樓所有權
      狀及謄本、法拍屋標購資料、費用明細當場交給原告，並
      與原告清算後並承諾對於超貸款項之7,552,300元及代墊
      款1,961,862元部分將以開票方式清償，縱認原告前開主
      張為真，然此部分試算資料與合夥財產之清算程序仍屬有
      間，此由本件訴訟程序中，原告與丙○○分別提出之合夥
      財產分配方式仍存有甚大差距可資為證，原告既未能提出
      曾經清算之其他事證，則原告依據合夥之法律關係，請求
      丙○○返還1,961,862元亦有未合。
六、 綜上所述，原告主張依據侵權行為、不當得利及合夥之法
     律關係，訴請被告給付如其聲明第1、2項所示之本息，為
     無理由，應予駁回。又原告受敗訴判決，其假執行之聲請
     即失所依據，應併予駁回。
七、因本件事證已臻明確，兩造其餘主張陳述及所提之證據，經
    本院斟酌後，認與判決結果不生影響，均毋庸再予論述，附
    此敘明。
八、訴訟費用負擔之依據：民事訴訟法第78條。
中　　華　　民　　國　　96　　年　　12　　月　　31　　日
                  民事第四庭    法　官　黃柄縉
以上正本係照原本作成
如對本判決上訴，須於判決送達後20日內向本院提出上訴狀
中　　華　　民　　國　　96　　年　　12　　月　　31　　日
                    　　　　　　書記官　楊湘雯
